臺灣新竹地方法院民事判決　　　　　　　100年度訴字第167號
原　　　告　彭燈旺
訴訟代理人　彭國章
　　　　　　黃春花
　　　　　　彭金鶴
　　　　　　曾增富
　　　　　　彭偲傑
被　　　告　張秀婷
訴訟代理人　瑞鳳律師
上列當事人間請求損害賠償事件，經原告提起刑事附帶民事訴訟
，由本院刑事庭裁定移送前來，本院於民國100年9月23日辯論終
結，判決如下：
    主  文
被告應給付原告新臺幣伍拾伍萬貳仟捌佰捌拾肆元，及自民國九
十九年十月十五日起至清償日止，按年息百分之五計算之利息。
原告其餘之訴駁回。
訴訟費用由被告負擔十分之三，餘由原告負擔。
本判決於原告以新臺幣壹拾玖萬元供擔保後，得假執行；被告以
新臺幣伍拾伍萬貳仟捌佰捌拾肆元供擔保後，得免為假執行。
原告其餘假執行之聲請駁回。
    事實及理由
壹、原告主張：
一、被告於民國99年1 月17日10時40分許，將車號7605- UA號之
    自用小貨車停靠於新竹縣新豐鄉後湖村8 鄰164 號旁產業道
    路上，本應注意汽車停車開啟車門時，應注意前後左右行人
    、車輛之動態，並讓其等先行，依當時情形，又查無不能注
    意之情事，竟疏於注意周圍狀況，貿然開啟駕駛座旁車門，
    適原告駕駛車號SGZ-742 號輕型機車自後方行經上開自用小
    貨車旁，因閃避不及而撞上前揭自用小貨車駕駛側車門，原
    告因此受有頭部外傷併顱內出血等傷害。原告因被告之過失
    ，致身心嚴重受創，自應由被告負賠償之責。
二、原告請求賠償之項目及金額：
（一）醫療費用：原告自99年1 月17日起至99年12月23日止，共
      支出醫療費用新臺幣（下同）104,370 元。
（二）看護費用：
  １、住院看護費：林口長庚醫院（民國99年1月17日至同年2月
      11日）、長庚桃園分院（99.03.10～99.04.22），共計68
      天，小計122,400元（1,800元×68天＝122,400元）。
  ２、出院看護費：原告出院後仍須看護照顧，自99年2月12日
      至同年3月9日，及同年4月23日至同年7月1日，合計94日
      ，以每日1,200元計，共計112,800元（1,200元×94天＝
      11 2,800元）。
  ３、以上合計看護費用235,200元。
（三）住院期間伙食費24,480元（360元×68天＝24,480元）。
（四）住院回診往返醫院交通費（往返台北林口～新竹湖口）21
      ,000元（1,000元×21天＝11,000元）。
（五）勞動力減損871,806元：
  １、農耕年收入：耕地面積20,802㎡（代耕：16,646㎡，自耕
      ：4,156㎡），依98年度一期稻穀價收入149,000元計算，
      2期共計298,222元。（149,000元×2期＝298,222元）
  ２、農機行年收入300,000元。（農村近年來耕地減少無農機
      買賣，做換機油、零件等）
  ３、薪資收入：原告於案發時係環茂保全股份有限公司之員工
      ，因受傷未能工作，受有相當於98年度薪資273,584 元之
      損失。
（六）精神賠償600,000元：
      原告正當壯年時期，頓失工作能力，如今身、心受損，家
      庭收入損失慘重。原告之子畢業在即，為照顧原告差點犧
      牲學業，畢業後亦只能就近謀職，工作之餘又掛心原告病
      況，而原告之妻更是全天候看護原告，近一年來原告之家
      庭經濟、生活實有重大變化。且原告目前還須門診治療，
      情緒行為有障礙，並有語言表達能力不佳、記憶能力缺損
      等後遺症。則原告請求被告就前開精神上之損害給付慰撫
      金600,000元，即屬有據。
三、原告對於系爭事故之發生並無任何過失可言，業據鑑定明確
    ，被告主張原告與有過失，並不足採。另原告經營之新益農
    具行於65年12月25日設立，雖於92年2 月19日申請停業，並
    於94年1 月11日聲請註銷，然此係因農業耕作方式轉變，致
    使農具修護亦隨之轉變為季節性之集合修護，原告為因應此
    項轉變及節稅等諸般考量方為停業、註銷之申請，然該停業
    、註銷之行政措施，並無從改變原告仍繼續為農具修護之事
    實，被告自應賠償原告農具修護收入之損失。此外，依林口
    長庚紀念醫院100 年8 月24日（100 ）長庚法字第0757號函
    所載，原告住院期間宜由他人協助照護日常生活，出院後亦
    應在他人監督下生活，且原告之勞動力已終生受損，益見原
    告請求被告賠償住院看護費、出院看護費及勞動力減損之損
    害，確屬有據，被告所為抗辯，均非可採。
四、爰聲明：
（一）被告應給付原告1,845,546 元，並自起訴狀繕本送達翌日
      起即99年10月12日起至清償日止，按年利率百分之5 計算
      之利息。
（二）願供擔保請求准予假執行。
貳、被告答辯略以：
一、被告對於本院99年度交簡上字第51號刑事判決所認定之事實
    並無意見，雖被告對於事故之發生應負肇事責任，惟依本件
    車禍責任鑑定意見書所載，原告未配戴安全帽駕駛機車，有
    違規定。而原告所受之傷害主要集中在頭部，未戴安全帽，
    係導致原告頭部受傷併顱內出血之重要原因，故原告對損害
    之發生與有過失，被告主張過失相抵，以減輕被告之賠償責
    任。
二、又原告於99年6 月22日已能騎乘機車並下田耕作，足見原告
    已完全康復，無庸聘請訴外人葉瑞發擔任看護。又葉瑞發並
    無看護專業，不能從事看護之工作，其僅係陪伴原告聊天說
    話而已，自無從受領看護之費用，故原告有關看護費用之請
    求，即無理由。又原告前經營之新益農具行，已於93年1 月
    14日申請停業，並於94年1 月11日辦理歇業登記，是原告主
    張此項營業損失，亦不可採。
三、被告本身為低收入戶，且依被告99年度綜合所得稅扣繳憑單
    所示，被告全年所得僅12萬元，又其配偶李春郎患有精神官
    能性憂鬱症長期治療中，長女李彩嘉尚需辦理助學貸款繳交
    學費，而被告所居住之房屋係向他人租用，經濟壓力沈重，
    日前還向勞工保險局申辦勞工紓困貸款，證明被告確實貧窮
    ，生活困難，無力負擔原告請求之高額賠償金。又原告就醫
    期間，被告曾前往探視三次，並親至廟宇為原告上香祈福，
    即足證明被告確有賠償之誠意。實係因雙方對於賠償金額之
    差距過大致生爭端，被告並非不願賠償。
四、並聲明：原告之訴及假執行之聲請均駁回。如為被告不利判
    決，請准供擔保免為假執行。
、兩造不爭執之事項：
一、被告在99年1月17日上午10時41分許，將車號7605-UA號自用
    小貨車停放在新竹縣新豐鄉後湖村8鄰164號旁產業道路，並
    乘坐於上開自用小貨車之駕駛座，適原告騎乘車號SGZ- 742
    號輕型機車自後方行經上開自用小貨車車旁，被告疏未注意
    周圍人車動態而開啟車門，原告之機車與被告之自用小貨車
    左前車門發生碰撞，原告因此頭部受傷併有顱內出血之傷害
    。
二、被告上開行為，業經本院99年度竹北交簡字第539 號刑事簡
    易判決，處有期徒刑2 月，原告聲請檢察官上訴後，為本院
    99年度交簡上字第51號刑事判決，改判有期徒刑3 月，得易
    科罰金確定。
三、被告就系爭車禍之發生情形如本院99年度交簡上字第51號刑
    事判決所載，被告具有過失，均不爭執。
四、原告於系爭車禍發生時未戴安全帽。
五、被告對原告請求之醫療費用104,370 元、交通費用21,000元
    均不爭執。
六、原告已領取汽車強制責任險155,195元。
肆、本件爭點：
（一）原告請求被告賠償(1)住院伙食費24,480元、(2)看護費235,
      200元、(3)勞動力減損871,806元、(4)精神賠償金600,000
      元，是否有理由？本件原告之請求，以若干金額為合理？
（二）系爭車禍之發生，原告是否與有過失？被告主張過失相抵
      ，有無理由？
伍、本院之判斷：
一、按汽車臨時停車或停車，開啟或關閉車門時，應注意行人、
    其他車輛，並讓其先行，道路交通安全規則第112 條第3 項
    定有明文。被告係領有駕駛執照之駕駛人，自應注意上開規
    定，而依當時天氣晴朗，路面乾燥無缺陷，視距良好之情形
    ，並無不能注意之情事，被告竟疏未注意而貿開啟車門，適
    原告駕駛輕型機車行經該處，閃避不及，因而撞及被告驟然
    開啟之車門，致倒地受有頭部外傷併顱內出血之傷害，足見
    被告確有過失，且被告之過失行為與原告所受傷害間，有相
    當因果關係。被告對於應就系爭事故負肇事責任等情並不爭
    執，且有卷附道路交通事故初步分析研判表、現場圖、調查
    報告表、照片、長庚醫療財團法人林口長庚紀念醫院（以下
    簡稱林口長庚醫院）、長庚醫療財團法人桃園長庚紀念醫院
    （以下簡稱桃園長庚醫院）診斷證明書、本院99年度竹北交
    簡字第539 號、99年度交簡上字第51號刑事判決、臺灣省竹
    苗區車輛行車事故鑑定委員會99年8 月16日竹苗鑑990445字
    第0995302 535 號函所附鑑定意見書（參卷一第126 頁至第
    130 頁）等在卷可佐，堪信原告之主張為真實。
二、次按因故意或過失，不法侵害他人之權利者，負損害賠償責
    任；汽車、機車或其他非依軌道行駛之動力車輛，在使用中
    加損害於他人，駕駛人應賠償因此所生之損害；不法侵害他
    人之身體或健康者，對於被害人因此喪失或減少勞動能力，
    或增加生活上之需要時，應負損害賠償責任；不法侵害他人
    之身體、健康、名譽、自由者，被害人雖非財產上之損害，
    亦得請求賠償相當之金額，民法第184 條第1 項前段、第
    191 條之2 前段、第193 條第1 項、第195 條第1 項分別定
    有明文。本件被告因過失致原告受有前揭身體傷害，已如上
    述，則原告本於侵權行為之法律關係，請求被告賠償損害，
    自屬正當。茲就原告請求之各項金額是否應予准許，分述如
    下：
（一）醫療費用部分：查原告因本件車禍受傷送醫治療，至99年
      12月23日止，實際支出之醫藥費104,370 元，業據原告提
      出醫療費用單據為憑（參卷一第133 頁至第147 頁），且
      為被告所不爭執，自堪信原告此部分主張為可採。
（二）住院伙食費部分：原告主張其住院期間支出病人及眷屬之
      伙食費24,480元，請求被告賠償。惟原告及其眷屬不論有
      無系爭事故發生，均須支出伙食費，故原告此部分之支出
      並非因被告之侵權行為所生，至為明確，原告此部分請求
      ，實非有據。
（三）交通費用部分：原告主張其因受傷至林口長庚等醫院回診
      ，支出交通費用21,000元，業據提出鳳蓮交通有限公司用
      發票收據1 紙為證，被告就此項費用，亦不爭執，自堪信
      原告此部分主張為可採。
（四）看護費用部分：
  １、住院期間看護費用：原告主張其於99年1 月17日至同年2
      月11日在林口長庚醫院住院期間、同年3 月10日至同年4
      月22 日 在桃園長庚醫院住院期間，聘請其妻之姻親葉瑞
      發為看護，每日支出看護費用1,800 元之費用。惟查，原
      告於林口長庚醫院住院期間，自99年1 月17日至同年月26
      日止，有10日期間係居住於加護病房，而無庸家屬看護，
      其餘住院期間則須由他人全日協助照護日常生活所需等情
      ，有診斷證明書（參卷一第154 頁）可稽，並經林口長庚
      醫院以100 年月23日（100 ）長庚院法字第0091號函函覆
      本院明確（參卷一第169 頁至第170 頁）。故原告上開住
      院期間68日之看護費用，應扣除在加護病房之10日，其餘
      58日請求被告支付全日之看護費用，核屬有據。被告雖辯
      稱葉瑞發不具專業看護資格，無從受領看護費用云云。惟
      查，原告住院期間確有全日看護之必要，即應認原告受有
      此項損害，不論實際擔任看護之人係原告之親友或專業看
      護，均無不同，被告以葉瑞興非專業看護，即認原告無此
      項損失，自非可採。而據林口長庚醫院上開回函可知，該
      院平日之全日看護費用為每日2,100 元，原告以每日1,80
      0 元為請求，即屬合理，是原告住院期間之看護費用於10
      4,400 元（1, 800×58＝104,400 ）之範圍內為有理由。
  ２、出院後之看護費用：原告請求99年2 月12日至同年3 月9
      日、99年4 月23日至99年7 月1 日，合計94日，以每日1,
      200 元計算之看護費用，共112,800 元，業據原告提出葉
      瑞發所簽立之看護費用收據為證，且經證人葉瑞發到庭證
      述確有擔任原告看護等情明確。而前引林口長庚醫院之函
      復及該院於100 年8 月24日（100 ）長庚院法字第0757號
      函（參卷二第85頁）對於原告出院後是否應受他人看護一
      節，亦均認原告應在他人監督、陪同下為生活照護，則原
      告請求被告給付出院後至99年7 月1 日止之看護費用，核
      屬有據。被告雖提出99年6 月22日所攝照片5 張（參卷二
      第76頁至第78頁）辯稱原告已得自行騎機車、下田工作，
      不須他人照顧，故不得請領看護費用云云。惟查，原告所
      受之傷害均在頭部，依前引林口長庚醫院之函文可知，原
      告於100 年6 月2 日回診時，專業醫師認原告仍有外傷後
      癲癇症狀，日後有遺留記憶力永久缺損之可能，仍須他人
      從旁協助照護（參卷二第85頁），故原告縱於99年6 月22
      日當日得以下田工作，亦應係由他人陪同照顧之下所為，
      而99年6 月22日當天，係由原告之妻黃春花載原告前往田
      間，並非原告單獨行動，業經原告之妻黃春花陳述明確，
      且照片上所示之機車置物欄亦置有安全帽一頂，而被告就
      此，亦未為不同之陳述，足見原告之妻黃春花所為陳述非
      虛，故原告於99年6 月22日時仍須他人之陪伴、照顧，應
      堪認定。被告此部分答辯，自非有據。另依林口長庚醫院
      於100 年2 月23日函復本院之函文可知，該院全日看護之
      費用為每日2,100 元，則醫院看護半日之費用至多應不逾
      1,100 元，原告以家屬或葉瑞發之半日看護費用1,200 元
      計算看護費用，核屬過高，應以1,100 元計算，較為合理
      ，故原告出院後之看護費用應以103,400 元（1,100 ×94
      ＝103,400 ）為有據。
  ３、總計原告看護費用之請求，於207,800元（104400+103400
      ＝207800）元之範圍內，為有理由，逾此部分之請求，洵
      屬無據，應予駁回。
（五）喪失或減少勞動能力及薪資損失部分：
  １、農耕收入部分：原告主張其受有農耕收入298,222 元之損
      失，固提出湖口鄉農會98年1 期之倉庫收購稻穀聯單3 紙
      及秤量傳票1 紙為據，此為被告所否認。經查，原告所提
      單據中，有2 紙為存入曾范春妹帳戶內之倉庫收購稻穀聯
      單，尚難證明與原告有何關聯。另原告所提單據均為98年
      1 期稻作之公糧收購、私人買賣收益證明，而未能提出98
      年2 期稻作之收益資料，足見原告於98年2 期稻作期間（
      約98 年7月至12月）並未種植及收成，否則原告應能提出
      98年12月間之稻穀收購單據為憑，故原告於事發前數月，
      並未從事種植稻米工作，堪以認定。原告於事發前數月，
      既未從事種植稻米之工作，自無從認其因系爭車禍事故受
      有農耕收入之損失。況原告之妻黃春花業已到院陳明，農
      耕工作係由原告與黃春花二人共同擔任，如原告因從事98
      年1 期稻作獲致收益，該收益顯非原告一人所有。且原告
      所提98年1 期稻作之穀物出售證明，並未分別出屬於黃春
      花勞動結果之收益，亦未扣除秧苗、肥料等成本費用，實
      無從認定上開單據所載金額，均屬原告從事農耕之收益。
      故原告持他人之倉庫收購稻穀聯單，及無法證明為其從事
      農耕淨收入之聯單、收據，主張其受有全年298,222 元之
      農耕收入損失，顯非有據，自無從准許。
  ２、農機行收入部分：原告主張其受有耕耘機修配之損害300,
      000 元，除提出新益農業機械行之營利事業登記證外，並
      未提出其餘事證，以證明其受有此部分損害。而經本院向
      主管機關查詢結果，原告獨資經營之新益農具行業於92年
      2 月19日申請停業，94年1 月11日申請註銷，此後即無繳
      納營業稅之資料，此有財政部臺灣省北區國稅局新竹縣分
      局100 年7 月7 日北區國稅竹縣三字第1001010364號函及
      所附營業稅查詢作業畫面等（卷二第48頁至第53頁）、新
      竹縣政府100 年7 月6 日府產商字第1000083980號函及所
      附登記資料影本（卷二第54頁至第70頁）在卷可憑。原告
      未能舉證證明其於營業登記註銷後仍有繼續營業之情事，
      其主張受有此部分損害300,000 元，洵屬無據，並非可採
      。
  ３、薪資收入損失：原告主張其於事故發生前，任職於環茂保
      全股份有限公司，每年之薪資273,584 元，因被告之過失
      傷害行為，致原告受有上開薪資收入之損失等情，業據提
      出環茂保全股份有限公司出具扣繳憑單一紙為證（參附民
      卷第29頁）。經本院向環茂保全股份有限公司函查之結果
      ，原告自99年1 月1 日起，仍任職於環茂保全股份有限公
      司，擔任該公司派駐交通部中央氣象局新屋氣象站之保全
      員工作，負責門禁管制及一般駐衛保全執勤事項，每月薪
      資23,000元，此有該公司100 年1 月24日（100 ）茂保發
      字第100031號函在卷可參（見卷一第121 頁）。而原告自
      事發後，至100 年6 月2 日回診時，專業醫師仍認原告若
      無他人監督、陪同，無法擔任夜間保全之工作，此亦有前
      引林口長庚醫院之函文在卷可佐（參卷二第85頁），故原
      告請求其自受傷時起一年無法擔任保全工作之損失，尚非
      無憑。原告依98年間之薪資收入273, 584元為請求之依據
      ，對照環茂保全股份有限公司前揭函所示原告每月薪資23
      ,000元，尚屬相當，故原告請求被告給付工作損失273,58
      4 元，洵屬有據。應予准許。
（六）精神慰撫金部分：按精神慰撫金之賠償須以人格權遭遇侵
      害，使精神上受有痛苦為必要，其核給之標準固與財產上
      損害之計算不同，然非不可斟酌雙方身分資力與加害程度
      ，及其他各種情形核定相當之數額。本件原告因被告前揭
      侵權行為，致受有頭部外傷、顱內出血等傷害，經住院手
      術治療後仍遺有記憶力缺損之後遺症（參卷一第169 頁、
      卷二第85頁），精神確實受有痛苦。原告請求被告賠償非
      財產上損害精神慰撫金，洵無不合。次查，原告學歷為國
      中畢業，98年間名下有335,603 元之薪資、股票股利及利
      息所得，並有31筆投資及不動產，財產價值約642 萬元；
      ；而被告學歷為高中畢業，在診所中任職，98年度名下有
      12萬元之薪資所得，此有稅務電子閘門財產所得調查明細
      表可參（參卷宗一第7 至16頁）。是本院衡量兩造身份、
      地位、經濟情況、侵權行為情節之輕重、被告於肇致系爭
      事故後之態度及原告所受痛苦之程度等一切情狀，認原告
      主張非財產上之損害60萬元，尚屬過高，應予酌減為180,
      000 元，方屬公允，逾此數額之請求，為無理由，無從准
      許。
（七）總計，上述原告所受損害之金額為786,754元（計算式：1
      04,370＋21,000＋207,800＋273,584＋180,000＝786,754
      ）。
三、查損害之發生或擴大，被害人與有過失者，法院得減輕賠償
    金額，或免除之，民法第217條第1項定有明文。本件事發時
    ，原告並未配載安全帽，且原告主要之傷勢均集中在頭部，
    乃兩造不爭之事實，雖事故發生之肇事責任均應由被告負擔
    ，惟原告未依法規配戴安全帽，即駕駛機車外出，事故發生
    時，其頭部無安全帽保護，亦致其頭部所受之傷害加劇，故
    原告對於損害之擴大，具有未配載安全帽之過失原因，被告
    主張原告對於損害之擴大與有過失，尚非無據。依上開規定
    ，法院自得衡量原因之輕重，而減輕被告之賠償金額10分之
    1。依此計算，被告之賠償金額應減為708,079元【786,754
    ×(1-0.1)＝708,079，元以下四捨五入】。
四、末按，保險人依強制汽車責任保險法規定給付之保險金，視
    為加害人或被保險人損害賠償金額之一部分；加害人或被保
    險人受賠償請求時，得扣除之，強制汽車責任保險法第30條
    著有明文。查原告於本件發生損害後，業已向汽車責任險之
    保險人申請領得強制汽車責任險理賠金155,195 元，此乃兩
    造不爭執之事項。上開金額自應從原告所得請求賠償之金額
    中扣除。則原告因本件事故所得請求之款項708,079 元扣除
    原告已領取之強制險理賠金155,195 元後，被告尚應給付原
    告552,884 元（計算式：708,079-155,195 ＝552,884 元）
    。
五、綜上所述，原告本於侵權行為法律關係提起本件訴訟，於被
    告應給付原告552,884 元，及自本件起訴狀繕本送達翌日即
    99年10月15日起至清償日止，按年息5 ％計算之利息範圍內
    ，為有理由，應予准許，逾上開部分之請求，則無理由，應
    予駁回。
陸、假執行之宣告：
    兩造陳明願供擔保，請求宣告假執行或免為假執行，於原告
    勝訴部分，核均無不合，爰分別酌定相當之擔保金額併准許
    之。至原告其餘假執行之聲請，因該部分訴之駁回而失所依
    據，應併予駁回。
柒、本件事證已臻明確，兩造其餘主張及舉證，經審酌與判決結
    果尚不生影響，均不另論述，併予敘明。
七、結論：本件原告之訴為一部有理由，一部無理由，應依民事
    訴訟法第79條、第390條第2項、第392條第2項，判決如主文
    。
中    華    民    國   100    年    10     月    7    日
                  民事第一庭  法  官  蔡孟芳
以上正本係照原本作成。
如對本判決上訴，須於判決送達後 20 日內向本院提出上訴狀。
如委任律師提起上訴者，應一併繳納上訴審裁判費。
中    華    民    國   100    年    10     月    7    日
                              書記官  蕭宛琴